【裁判字號】    91,重訴,144
【裁判日期】    920207
【裁判案由】    返還不當得利
【裁判全文】
臺灣雲林地方法院民事判決  九十一年度重訴字第一四四號
    原      告  欣亞開發股份有限公司
    法定代理人  乙○○
    法定代理人  甲○○
右當事人間請求返還不當得利事件，本院判決如左：
    主      文
原告之訴及假執行之聲請均駁回。
訴訟費用由原告負擔。
    事      實
甲、原告方面：
一、聲明：被告應給付原告新台幣（下同）八百萬元及自起訴狀繕本送達翌日起至清
    償日止，按年利率百分之五計算之利息，及為以供擔保為條件之假執行宣告。
二、陳述：
  (一)被告於民國八十五年初辦理「雲林離島式基礎工業區之台西區委託公民營事業投
    資開發案」（下稱系爭開發案）之公開甄選，原告依其頒訂之甄選須知參加甄選
    ，並繳納簽約保證金，以中國農民銀行高雄分行於八十五年一月二十二日所開具
    ，編號ＦＣ四四八三二八號，面額一千萬元，存款人為原告之定期存單設定質權
    予被告，經同年三月四日評審委員會十二位委員全數評審結果，原告獲選為第一
    且為唯一之開發廠商，而被告於同年四月十一日以府建工字第四三二七七號函
    通知原告前開事實，並請原告準備辦理訂約手續。因系爭開發案所需繳納之履約
    保證金三十八億元，如以銀行開具保證函方式為之，依當時銀行法第三十八條及
    中央銀行有關銀行出具保證貸放比例之規定，國內根本無任何單獨一家銀行得以
    承作該項保證，經原告請求准以不動產提供擔保為被告所拒絕，被告於八十五年
    十一月五日以府建工字第一三六二二三號函稱原告未於規定期限內完成簽約手
    續，取消原告之簽約權並沒入原告已繳納之簽約保證金一千萬元。經原告向鈞院
    提起返還簽約保證金之訴訟，並上訴於台灣高等法院台南分院及最高法院均被駁
    回而告確定。
  (二)依被告之開發案甄選須知第十五條第一項第二款規定：「獲選第一順位者應於接
    獲本府通知後三十日內完成訂約手續，倘獲選第一順位者無法與本府於期限內完
    成訂約手續，本府得逕行取消其資格並沒收簽約保證金一千萬元另由次順位者依
    序遞補。」，是本件簽約保證金之法律上性質應認係因不履行債務而生損害賠償
    總額之違約金。而本件開發案被告除支出必要人工費用（如評審委員出席費）外
    ，並未受有任何損害。且自取消原告簽約資格後多次公開甄選始終無法再甄選到
    廠商參與，實因甄選條件太過苛刻致之。原告認為違約金過高應予酌減至二百萬
    元，爰依不當得利法律關係提起本訴，求為判決如聲明所示。
三、證據：提出雲林離島式基礎工業區之台西區委託開發甄選須知、質權設定通知書
    （含定期存單）、雲林縣政府八十五年四月十一日府建工字第四三二七七號函
    （含雲林縣政府八十五年三月四日會議記錄）、本院八十七年度重訴字第四二號
    民事判決、台灣高等法院台南分院八十八年度重上字第十三號民事判決、最高法
    院八十九年度台上字第一四七○號民事裁定各一份（均為影本）。
乙、被告方面：
一、聲明：駁回原告之訴；如受不利之判決，願供擔保請准宣告免為假執行。
二、陳述：
  (一)有關簽約保證金一千萬元，已因原告無法完成簽約而被沒收，此為經法院三審確
    定之事實，因此被告沒收一千萬元絕非不當得利；今原告於請求返還簽約保證金
    事件確定後二年多提起本件不當得利，要求返還其中之八百萬元及法定利息，實
    屬依法未合。
  (二)另原告主張依雲林離島式基礎工業區之台西區委託開發甄選須知（下稱甄選須知
    ）第十五條第一項第二款：「獲選為第一順位者應於接獲本府通知後三十日內完
    成訂約手續，倘獲選為第一順位者無法與本府於期限內完成訂約手續，本府得逕
    行取消其資格並沒收簽約保證金一千萬元」之規定，認簽約保證金一千萬元之法
    律性質為因不履行債務而生損害賠償總額之違約金，再而認此一千萬元之違約金
    過高云云而請求法院酌減。然查，此簽約保證金一千萬元並非因不履行債務而生
    損害賠償總額之違約金，此簽約保證金乃依甄選須知第十三條第二項屬於參選單
    位所具申請書應檢附之附件之一，其用意在於參選廠商為擔保其踐行參選程序時
    願遵守甄選須知而向委託單位所繳交之保證金，必須於參選以前支付，旨在督促
    參選人於得到甄選為第一優先訂約順序後，必然履行訂立委託開發契約外，兼有
    防範參選人圍標或妨礙甄選程序之作用，與違約金係當事人約定債務人不履行債
    務時，應支付之金錢或其他給付，必待債務不履行時始有支付之義務，旨在確保
    債務之履行有所不同；參選廠商所繳交之簽約保證金應如何退還，悉依甄選須知
    有關規定辦理，既非於債務不履行時始行支付，而係在履行契約以前，已經交付
    ，既非屬違約金之性質，自無從依民法第二百五十二條規定由法院予以核減。就
    此有最高法院八十一年度台上字第二九六三號判決就押標金之返還是否可由法院
    酌減可資參照。
  (三)原告既參加雲林離島式基礎工業區之台西區委託開發廠商之公開甄選，而依甄選
    須知第十三條第二項第五款提出簽約保證金一千萬元，則此簽約保證金一千萬元
    之退還應符合甄選須知第十五條第三項之規定（即「本府於完成簽約後退還簽約
    者及其以後順位參選人之簽約保證金」），才可退還；然因原告未於獲選第一順
    位接獲被告通知三十日內提出履約保證金，因而未完成訂約手續，故為被告依甄
    選須知第十五條第一項第二款規定沒收，且經法院三審判決確定。亦即，此簽約
    保證金一千萬元在履行訂立委託開發契約書以前已經交付，與違約金係當事人契
    約成立後約定債務人不履行債務時，應支付之金錢或其他給付，必待債務不履行
    時始有支付之義務，旨在確保債務之履行有所不同；且簽約保證金一千萬元已為
    被告合法沒收；則原告認此簽約保證金一千萬元為違約金性質並以違約金太高為
    由請求法院酌減為二百萬元而請求返還八百萬元，依法未合。
  (四)違約金為諾成契約，無須事先繳交款項，但本件簽約保證金，原告於參選前已繳
    交，所以原告所繳之一千萬元簽約保證金，並不是違約金。依據甄選須知規定一
    千萬元保證金，不一定要用現金，以銀行本票或定期存單、政府公債等均可充當
    保證金，因上開憑證權利效力是等同於現金。在原告提起本訴前，原告在他案也
    已經自認本件一千萬元簽約保證金不是違約金，現在又否認以前陳述，無非是想
    要拿回保證金而已。
三、證據：提出最高法院八十一年度台上字第二九六三號判決要旨影本一份。
    理      由
一、本件原告主張：被告於八十五年初辦理系爭開發案之廠商公開甄選活動，原告依
    其所頒訂之甄選須知參加甄選，並依規定將原告於同年一月二十二日，存在中國
    農民銀行高雄分行，面額一千萬元之定期存單（編號ＦＣ四四八三二八號）一紙
    設定質權予被告以為簽約保證金之用。嗣於同年三月四日經被告所委託之評審委
    員會十二位委員全數評審結果，原告獲選為第一順位且為唯一之開發廠商，惟因
    系爭開發案所需繳納之履約保證金（或銀行保證書）高達三十八億元，經原告請
    求被告准以不動產替之而為被告所拒，被告乃於同年十一月五日以府建工字第
    一三六二二三號函通知原告未於規定期限內完成簽約手續，遂取消原告有關本件
    系爭開發案之第一順位簽約權資格，並主張沒收原告已繳納之一千萬元簽約保證
    金之事實，已據原告在本院審理時陳述在卷，並有其所提出之雲林離島式基礎工
    業區之台西區委託開發甄選須知、質權設定通知書（含定期存單）、雲林縣政府
    八十五年四月十一日府建工字第四三二七七號函（含雲林縣政府八十五年三月
    四日會議記錄）各一份為證（原證一至四），且為被告所不爭執，自屬真實。
二、又原告主張：依被告所頒之甄選須知第十五條第一項第二款之規定，原告所繳交
    之本案一千萬元簽約保證金，其法律性質為不履行債務而生損害賠償總額之違約
    金，系爭開發案被告除支出必要人工費用（如評審委員出席費）外，並未受有任
    何損害，且自被告取消原告簽約資格後多次公開甄選，始終無法再甄選到廠商參
    與，足徵被告之甄選條件太過苛刻，原告認本件違約金過高，應予酌減至二百萬
    元云云。惟為被告所否認，並辯以：原告參加甄選所繳交之一千萬元簽約保證金
    並非違約金，而係參選廠商提出甄選申請書所應檢附之附件之一，其用意除在於
    擔保其參與甄選而獲得到第一優先訂約順序後，必履行訂立委託開發契約外，且
    兼有防範參選人圍標或妨礙甄選程序之作用；又本件一千萬元簽約保證金，必須
    於參加甄選前支付，與違約金必待債務人不履行債務時始有支付之義務，兩者亦
    有所不同。再者，本件一千萬元簽約保證金如何退還，悉依甄選須知有關規定辦
    理，既非於債務不履行時始行支付，當非違約金，自無民法第二百五十二條規定
    之適用等語。
  (一)按違約金以確保債務之履行為目的；由當事人約定債務人不履行債務時，應支付
    之金錢或其他給付，是違約金必待債務不履行時始有支付之義務，並非於訂立違
    約金契約時支付，此點與定金不同，故違約金契約係諾成契約，而非要物契約。
    此觀諸民法第二百五十條規定自明。經查，依兩造所不爭執之「雲林離島式基礎
    工業區之台西區委託開發甄選須知」第十三條第二項第五款及第十五條第一項第
    二款之內容，其上乃確切載明：「參選單位應繳交一千萬元之簽約保證金，簽約
    保證金得以台灣銀行支票、銀行本票、銀行之定期存單、中央政府公債等支付或
    設定質權為之，或提出經財政部核准設立之公民營行庫或保險機構出具有效期限
    自申請書送達之日起至本府退還為止，至少四個月以上，一千萬元之簽約保證金
    保證書」，「獲選第一順位者應於接獲本府通知後三十日內完成訂約手續，倘獲
    選第一順位者無法與本府於期限內完成訂約手續，本府得逕行取消其資格並沒收
    簽約保證金，另由次順位者依序遞補」等語。而原告於參加被告所舉辦之雲林離
    島式基礎工業區之台西區委託開發廠商之公開甄選活動時，亦已依上開甄選須知
    第十三條第二項第五款提出簽約保證金一千萬元之事實，向為原告所自認在卷，
    並有其提出之質權設定通知書（含定期存單）一份在卷足稽。再者，原告前對被
    告訴請返還本案一千萬元簽約保證金時（即本院八十七年度重訴字第四二號民事
    訴訟事件），向亦自承其所繳交之本案一千萬元簽約保證金其目的係在確保當其
    獲選取得第一順位簽約資格時，能與被告於期限內完成訂約手續，是該筆簽約保
    證金具有為達簽署書面契約，而繳交之「定金」性質（見原告所提之台灣高等法
    院台南分院八十八年度重上字第十三號民事判決事實欄，第二項陳述，第三點之
    上訴人即本案原告之陳述）。從而被告辯稱：原告於提出文件參加其所舉辦之系
    爭開發案廠商甄選活動時，既已依甄選須知有關規定辦理提出保證金，而非於委
    託開發契約成立後而有債務不履行情事發生時始行支付，則本件於系爭委託開發
    契約成立前即已繳交之一千萬元簽約保證金，自非屬違約金之性質等語，即非無
    據，應堪可採。
  (二)次按違約金既於債務不履行時始由債務人支付，如債務履行，債務人即可免給付
    義務，是違約金契約係在確保債務之履行，有強制履行債務之作用，其性質屬於
    從契約。而從契約與主契約之區別，在於後者之存在不以他契約之存在為前提，
    而前者則以他契約之存在為前提，始能成立之契約。查，上開「雲林離島式基礎
    工業區之台西區委託開發甄選須知」第十五條第三項亦規定：「本府於完成簽約
    後退還簽約者及其以後順位參選人之簽約保證金」等語至明。則本件原告於參加
    系爭開發案公開甄選前，既已取得上開甄選須知，自已知悉須依上開甄選須知繳
    交一千萬元簽約保證金，且應於其獲評取得系爭開發案簽約資格，應與主辦單位
    間簽訂委託開發契約後，始得申請退還上揭簽約保證金。是由上情觀之，足徵原
    告繳交上開一千萬元簽約保證金其目的，僅係保證原告於獲評取得系爭開發案簽
    約資格後，必然與被告簽訂系爭委託開發契約，而非為在擔保系爭委託開發契約
    之履行至灼。再者，該筆一千萬元保證金既係在雙方簽訂系爭委託開發契約前即
    已交付，以確保系爭委託開發契約之訂定，則該筆一千萬元簽約保證金即屬通常
    所謂之「立約定金」；而此項立約定金，與一般為確保契約履行而交付之定金，
    係以主契約之存在為前提，兩者於本質上要屬不同，是民法第二百四十八條規定
    ，於「立約定金」固無適用餘地，惟仍應類推適用同法第二百四十九條之規定（
    最高法院九十年度台上字第一四○五號裁判酌參）。從而，被告辯稱：本件簽約
    保證金一千萬元，是所有參選廠商於參加甄選活動時即要交付，與違約金係當事
    人約定債務人不履行債務時，始應支付金錢或其他給付，必待債務不履行時始有
    支付之義務，二者要件不同；又其向所有參選廠商各收取一千萬元簽約保證金，
    除為督促參選廠商經獲選為第一優先訂約順序後，必然履行訂立系爭委託開發契
    約外，尚兼有防範參選人圍標或妨礙甄選程序之作用，與違約金作用旨在確保債
    務之履行，二者目的亦有所不同，本件原告未於獲取第一順位訂約資格，且接獲
    其通知後三十日內提出履約保證金，致未能完成訂約手續，故其自得依甄選須知
    第十五條第一項第二款規定沒收簽約保證金一千萬元，原告尚不得依違約金相關
    規定請求酌減等語。自屬有據，堪可採信。
三、綜上所述，本件兩造間有關一千萬元簽約保證金之約定，既在確保原告獲選為第
    一優先訂約順序後，必然與被告訂立系爭委託開發契約而設。則該筆一千萬元簽
    約保證金與違約金係當事人約定債務人不履行債務時，應支付之金錢或其他給付
    ，必待債務不履行時始有支付之義務，旨在確保債務之履行，兩者目的不同。又
    本案一千萬元簽約保證金，係在原告參加被告所舉辦之系爭開發契約簽約廠商甄
    選活動前所繳交，而非於債務不履行時始行支付，且原告所繳交之一千萬元簽約
    保證金應如何退還，悉依甄選須知有關規定辦理，二者要件亦屬有異，則該筆一
    千萬元簽約保證金，即非屬違約金之性質，自無從依民法第二百五十二條規定由
    法院予以核減。從而，原告請求依上開規定核減被告所沒收之一千萬元簽約保證
    金為二百萬元，並爰依不當得利法律關係，求為判決如其聲明所示，自無理由，
    應予駁回。
四、原告之訴既經駁回，其假執行之聲請，因之亦失所附麗，應併予駁回。
五、本件判決之基礎已臻明確，兩造其餘之攻擊方法及舉證，對判決之結果不生影響
    ，毋庸一一論列，併予敘明。
據上論結，原告之訴為無理由，依民事訴訟法第七十八條，判決如主文。
中      華      民      國    九十二    年      二      月      七      日
                                  民事庭
~B法      官  蔣得忠
右為正本係照原本作成
如對本判決上訴須於判決送達後二十日內向本院提出上訴狀。（須附繕本）
~B法院書記官  周玄鎮
中      華      民      國    九十二    年      二      月      七      日


司法院資訊處製作；財團法人民間司法改革基金會備份。
